臺灣橋頭地方法院民事判決
111年度訴字第424號
原      告  周榮英  


被      告  曾秀華  
            金芸庭  
            黃東鴻  
            張國上  
            曾夏瑩  

上列當事人間分割共有物事件，本院於民國111年6月15日言詞辯
論終結，判決如下：
    主      文
兩造共有如附表一所示不動產，應予變價分割，變價所得之價金
由兩造按如附表二所示應有部分比例分配。
訴訟費用由兩造依附表二所示應有部分比例負擔。
    事實及理由
壹、程序部分：
一、按專有部分不得與其所屬建築物共用部分之應有部分及其基
    地所有權或地上權之應有部分分離而為移轉或設定負擔，公
    寓大廈管理條例第4條第2項定有明文。是共有人請求分割之
    共有物，倘係公寓大廈之專有部分，而無法以原物分配於各
    共有人，須採變賣共有物以價金分配於各共有人之方法分割
    ，因依公寓大廈管理條例第4條第2項規定，專有部分不得與
    其所屬建築物共用部分之應有部分及其基地所有權之應有部
    分分離而為移轉，共有人自應請求就該專有部分與其所屬建
    築物共用部分之應有部分及其基地所有權之應有部分合併分
    割，不得單獨就其中之一請求分割（最高法院89年度台上字
    第666號判決意旨參照）。本件如附表一編號1所示之土地及
    附表一編號2所示共用部分（即高雄市○○區○○段○○段000○號
    建物），除兩造外固尚有其他共有人，然揆諸前揭說明，原
    告應就如附表一編號2所示之主建物（即高雄市○○區○○段○○
    段000○號建物）配賦之前開土地應有部分及建物共用部分合
    併分割，不得單獨就其中之一請求分割，則原告以上開建物
    及對應之前開土地應有部分之共有人為被告，當事人適格即
    無欠缺，尚無庸以附表一編號1土地及編號2共用部分之其他
    全體共有人為被告，合先敘明。
二、被告金芸庭經合法通知，未於言詞辯論期日到場，核無民事
    訴訟法第386條各款所列情形，依同法第385條第1項規定，
    依原告之聲請，由其一造辯論而為判決。
貳、實體部分：
一、原告主張：
    兩造共有如附表一所示土地及建物（下稱系爭房地），應有
    部分比例如附表二所示，系爭房地並無不能分割之情形，亦
    未定有不分割之特約，因兩造不能達成分割協議，且系爭房
    地僅有單一出入口，現實上難以為原物分割，爰訴請變價分
    割系爭房地等語，並聲明：兩造共有之系爭房地應予變價分
    割，變價所得之價金由兩造依附表二所示比例分配。
二、被告則以：
　㈠被告曾秀華以：
　　不同意分割，亦不同意變價分割，系爭房地現由我使用，故
    希望將我的應有部分出售其他共有人，或向其他共有人承租
    使用系爭房地等語。
　㈡被告金芸庭、黃東鴻、張國上、曾夏瑩則以：
　　同意變價分割。
三、得心證之理由：
  ㈠按各共有人，除法令另有規定外，得隨時請求分割共有物。
    但因物之使用目的不能分割或契約訂有不分割之期限者，不
    在此限。前項約定不分割之期限，不得逾五年；逾五年者，
    縮短為五年。但共有之不動產，其契約訂有管理之約定時，
    約定不分割之期限，不得逾三十年；逾三十年者，縮短為三
    十年。前項情形，如有重大事由，共有人仍得隨時請求分割
    。又共有物之分割，依共有人協議之方法行之。分割之方法
    不能協議決定，或於協議決定後因消滅時效完成經共有人拒
    絕履行者，法院得因任何共有人之請求，命為下列之分配：
    一、以原物分配於各共有人。但各共有人均受原物之分配顯
    有困難者，得將原物分配於部分共有人。二、原物分配顯有
    困難時，得變賣共有物，以價金分配於各共有人；或以原物
    之一部分分配於各共有人，他部分變賣，以價金分配於各共
    有人，民法第823條及第824條第1項及第2項分別定有明文。
    本件原告主張系爭房地為兩造所共有，應有部分比例如附表
    二所示，系爭房地並無不能分割之協議，亦無因物之使用目
    的不能分割，且兩造間無法達成分割協議之事實，業據原告
    提出系爭房地登記謄本為證，且兩造於本院言詞辯論時，仍
    無法就分割方案達成共識，堪認確有不能達成分割協議之情
    事。從而，原告依據上開規定請求裁判分割系爭房地，洵屬
    有據，應予准許。被告曾秀華雖辯稱其不同意分割云云，惟
    本件系爭房地既無前開不能分割之情形，依首揭規定各共有
    人本得隨時請求分割，無須徵得其他共有人同意，自不因被
    告曾秀華不同意分割而有不同，被告曾秀華此部分辯解，自
    屬無據。
  ㈡次按法院定共有物之分割方法，應斟酌當事人之聲明、共有
    物之性質、經濟效用及全體共有人之利益而公平決定之。經
    查，系爭房地為公寓大廈專有部分中之一戶及共用部分與其
    所坐落之土地，若強予原物分割，反將造成土地及建物使用
    上之困難，而減損其經濟價值，自不應採原物分割之方式分
    割。而被告曾秀華雖辯稱不同意變價分割，希望將其應有部
    分出售其他共有人，或向其他共有人承租使用系爭房地云云
    ，然原告及其餘被告均陳明無購買曾秀華應有部分或出租系
    爭房地之意願，且亦無意願採取分歸原告及其他被告共有而
    找補被告曾秀華之分割方式，自難強令原告及其他共有人必
    須購買被告曾秀華之應有部分或出租系爭房地，更無法強令
    原告及其餘被告應採用找補被告曾秀華之分割方式，且被告
    曾秀華亦僅有出售其應有部分或向其他共有人承租之意願，
    並無欲分得系爭房地而由其找補其他共有人之意，顯見亦不
    適宜以分歸部分共有人而找補其他共有人之方式分割。
　㈢從而，本院綜合上情，認系爭房地為原物分割顯有困難，亦
    不適宜以分歸部分共有人而找補其他共有人之方式分割。而
    按變賣共有物時，除買受人為共有人外，共有人有依相同條
    件優先承買之權，有二人以上願優先承買者，以抽籤定之，
    民法第824條第7項定有明文。揆其立法理由乃謂：共有物變
    價分割之裁判係賦予各共有人變賣共有物，分配價金之權利
    ，故於變價分配之執行程序，為使共有人仍能繼續其投資規
    劃，維持共有物之經濟效益，並兼顧共有人對共有物之特殊
    感情，爰增訂以變價分配時，共有人有依相同條件優先承買
    之權。故如採變價分割方案，兩造自得依其對系爭房地之感
    情上關係，或對系爭房地利用之需求程度，暨評估自身之資
    力等各項，以決定是否於變價拍賣程序參與競標或行使優先
    承買之權利，以單獨取得系爭房地之所有權，是如採變價分
    割方案，一方面可經由競標之結果提高系爭房地之價格，另
    一方面，各共有人亦可藉由參與競標或優先承買權之行使，
    達到單獨取得系爭房地土地所有權以供日後繼續使用之結果
    ，對全體共有人亦屬公允。故本院認原告主張之變價分割方
    案，應屬可採。至被告曾秀華辯稱其不同意變價分割云云，
    惟法院審酌共有物分割之方法時，本應綜合考量共有物之性
    質、經濟效用及全體共有人之利益而公平決定分割方法，本
    院綜合上情而認應以變價分割之方式分割系爭房地為適當，
    尚不僅因被告曾秀華不同意即不應採取變價分割，其此部分
    辯解，亦無理由。
四、綜上所述，原告請求就系爭房地裁判分割，洵屬正當，應予
    准許。而分割方法方面，本院審酌系爭房地之性質、使用情
    形、經濟效用及利益之均衡等情狀，認為系爭房地以採變價
    由兩造依附表二所示應有部分比例分配價金之方式為分割，
    較稱妥當，爰判決如主文第1項所示。
參、末以分割共有物之訴，本質上並無訟爭性，兩造本可互換地
    位。本件原告起訴雖於法有據，但被告之應訴實因訴訟性質
    所不得不然，本院認為訴訟費用由敗訴之被告全部負擔，顯
    失公平，而應由兩造依如附表二所示應有部分之比例分擔，
    較為公允，爰諭知如主文第2項所示。
肆、訴訟費用負擔之依據：民事訴訟法第80條之1。
中　　華　　民　　國　　111 　年　　6 　　月　　29　　日
                  民事第二庭  法  官  蕭承信
以上正本係照原本作成。
如對本判決上訴，須於判決送達後20日內向本院提出上訴狀。如
委任律師提起上訴者，應一併繳納上訴審裁判費。
中　　華　　民　　國　　111 　年　　6 　　月　　29　　日
                              書記官  林慧雯 
附表一：
編 號 土地及建物坐落 面積 （平方公尺） 共有人姓名 各共有人權利範圍 1 高雄市○○區○○段○○段0000地號 2,514.00 周榮英 （即原告） 405/180000      曾秀華 135/20000    金芸庭 135/180000    黃東鴻 135/180000    曾夏瑩 135/180000    張國上 405/180000 2 高雄市○○區○○段○○段000○號（門牌號碼：高雄市○○區○○街00巷0號3樓）（共用部分：右昌段五小段716建號，2280.88平方公尺，權利範圍145/10000） 總面積： 78.82 層次面積： 70.58 電梯樓梯間： 8.24 陽台： 9.12 周榮英 （即原告） 3/18    曾秀華 1/2    金芸庭 1/18    黃東鴻 1/18    曾夏瑩 1/18    張國上 3/18 
附表二：
 編號  共有人姓名 應有部分比例   1 周榮英 3/18   2 曾秀華 1/2   3 金芸庭 1/18   4 黃東鴻 1/18   5 曾夏瑩 1/18   6 張國上 3/18